【裁判字號】    91,再,107
【裁判日期】    920324
【裁判案由】    履行契約
【裁判全文】
臺灣高等法院民事判決  九十一年度再字第一０七號
    再審原告    甲○○
    再審被告    乙○○
右當事人間履行契約事件，再審原告對於中華民國九十一年八月二十三日本院九十一
年度上字第三九九號確定判決提起再審，本院判決如左：
    主      文
再審之訴駁回。
再審訴訟費用由再審原告負擔。
    事      實
甲、再審原告方面：
一、聲明：(一)、原確定判決第一項部分廢棄。
          (二)、駁回再審被告之上訴。
          (三)、再審及前程序第一、二審訴訟費用由再審被告負擔。
二、陳述：
(一)、原確定判決所援引之最高法院七十一年台上字第二九九二號判例，其原文為「
      若給付可能，而僅為遲延給付，即難謂有該條款之適用」，並無原確定判決所
      述之「如債務人對於債權人之債務，並非不能履行，僅係遲延給付或不為履行
      ，尚無該條款規定之適用」等內容，故原確定判決引用上開判例，顯有適用法
      規之錯誤。
(二)、所謂不能履行，係指社會一般觀念已不能履行者而言，包含需於一定日期為給
      付不能達其買賣目的亦屬之，此有最高法院五十九年台上字第一六九九號判決
      可資參照。本件自八十六年十月十四日簽約起至八十七年五月十一日及八十八
      年十行十七日給付，再審被告均為給付，始於九十年六月二十日通知解除契約
      ，其間竟長達三、四年之久，致再審原告買賣目的為興建大樓出租之計劃無法
      達成，如依原確定判決所所述「依最高法院四十三年台上字第六０七號判決意
      旨，應適用民法第二百五十九條之規定，再審被告僅需返還受領之定金，而不
      必加倍返還定金。」，即有失公允，且違反最高法院五十九年台上字第一六九
      九號判決，顯然有適用法規之違誤。
(三)、退萬步言，縱如原確定判決所言，應適用民法第二百五十九條之規定，認再審
      被告僅負返還受領定金之義務，然依該第一項第二款規定，受領之給付為金錢
      者，應附加自受領時起之利息償還之，而該判決謂：「自催告後之九十年六月
      二十五日起算之法定遲延利息，洵屬正當，應予准許，逾此部分之請求，難謂
      正當，不應准許」云云，亦有違上開條文之適用。
(四)、爰依民事訴訟法第四百九十六第一項第一款、第十三款之規定，提起再審之訴
      。
乙、再審被告方面：
二、陳述：本件未行言詞辯論，故無聲明或陳述可資記載。
    理      由
一、原確定判決將第一審判決關於命上訴人（即再審被告）給付被上訴人（即再審原
    告）之金額超過新台幣捌拾萬元本息部分之裁判廢棄，而駁回上訴人在第一審之
    訴駁回。並維持第一審所命再審被告應給付再審原告八十萬元及及自九十年六月
    二十五日起算之法定遲延利息，係以：按契約因可歸責於受定金當事人之事由，
    致不能履行時，該當事人應加倍返還其所受之定金，固為民法第二百四十九條第
    三款所明定，惟所謂不能履行，係指於契約成立後發生給付不能之情形而言。如
    債務人對於債權人之債務，並非不能履行，僅係遲延給付或不為履行，尚無該條
    款規定之適用（最高法院七十一年台上字第二九九二號判例參照）。是債務人對
    於債權人之債務，僅係遲延給付或不為給付，而非不能履行，債權人即不得依民
    法第二百四十九條第三款請求加倍返還定金。惟債權人如與債務人確已解除契約
    ，則債權人請求加倍返還定金雖屬不當，但法院可不受當事人法律上主張之拘束
    ，應適用民法第二百五十九條之規定，認債務人負有返還原付定金，回復原狀之
    義務（最高法院四十三年台上字第六０七號判例參照）。本件兩造就前開土地成
    立買賣契約，由被上訴人交付上訴人定金（含第一次付款）八十萬元，上訴人遲
    不辦理所有權移轉登記與被上訴人，上訴人遲延給付，經被上訴人於八十七年五
    月十一日及八十八年十二月十七日定期催告上訴人履行給付，上訴人仍不為給付
    ，經被上訴人於九十年六月二十日以郵局存證信函通知上訴人解除契約及兩造契
    約已合法解除各節，已如前述，依上開判例意旨，被上訴人不得依民法第二百四
    十九條第三款規定請求上訴人加倍返還定金，茲被上訴人依民法第二百四十九條
    第三款規定，請求上訴人加倍返還定金，其請求之原因，自有不當，惟法院可不
    受當事人法律上主張之拘束，應適用民法第二百五十九條第二款之規定，回復原
    狀，由上訴人將受領之金錢八十萬元附加自受領時起之利息償還被上訴人，此
    ，被上訴人請求上訴人給付八十萬元及自催告後之九十年六月二十五日起算之法
    定遲延利息，洵屬正當，應予准許，逾此部分之請求，難認正當，不應准許云云
    ，為其判決依據。
二、查原確定引用最高法院七十一年台上字第一九九二號判例作為判決理由之依據，
    該判決雖將上開判例原文部分文字加以修飾，然與該判例之原意並不相左，且其
    引用該判例時已註明「：：判例意旨參照」，亦無全文照登之必要，再審原告徒
    以原判決將判例部分文字加以修飾，即謂原判決有適用法規之錯誤，自屬誤解。
三、再審原告起訴請求再審被告加倍返還定金之依據，係以：兩造成立土地買賣契約
    ，由再審原告交付再審被告定金八十萬元，再審被告遲不辦理所有權移轉登記與
    再審原告，經再審原告於八十七年五月十一日及八十八年十二月十七日定期催告
    再審被告履行給付，再審被告仍不為給付，經再審原告於九十年六月二十日以郵
    局存證信函通知再審被告解除契約，因依民法第二百四十九條第三款規定請求加
    倍返還定金計一百六十萬元云云為其依據。然查民法上所謂給付不能，係指依社
    會觀念其給付已屬不能者而言，本件再審被告遲不辦理系爭土地所有權移轉登記
    予再審原告，係屬遲延給付之問題，並非其所有土地在客觀上有給付不能之情形
    ，因之，原確定判決適用民法第二百五十九條之規定，認再審被告僅需返還受領
    之定金，而不必加倍返還定金，並無適用法規顯有錯誤之再審事由，況抗告人所
    援引之最高法院五十九年台上字第一六九九號判決，並非判例，即使本件所持之
    見解與該判決相左，亦不生適用法規錯誤之問題。
四、又契約解除時，當事人雙方回復原狀之義務。受領之給付為金錢者，應附加自受
    領時起之利息償還之，固為民法第二百五十九條第一項第二款所明定。惟查再審
    起訴之聲明，係請求命再審被告給付一百六十二萬元及自催告後之九十年六月二
    十五日起算之法定遲延利息 (見原確定判決第五頁)，並未請求自受領時起計付
    之利息，原確定判決依法不得就再審原告未聲明之事項加以審判，故原判決判命
    再審被告應加付自催告後之九十年六月二十五日起算之利息，於法並無違誤，再
    審原告指摘原判決關於遲延利息所命之給付，違反上開條文之規定，自屬誤會。
五、綜上，再審原告主張原確定判決有適用法規顯有錯誤之再審事由，非可採信，至
    其主張原確定判決另有民事訴訟法第四百九十六條第一項第十三款之再審事由，
    並未提出其所謂未經斟酌之證物，此部分之主張亦無可採信。從而，其執此提起
    本件再審之訴，顯無再審理由，依民事訴訟法第五百零二條第二項之規定，本院
    得不經言詞辯論以判決駁回之。
六、據上論結，本件再審之訴顯無理由，依法判決如主文。
中      華      民      國    九十二    年      三      月    二十四    日
                              民事第三庭
                                  審判長法  官  張  宗  權
                                        法  官  蕭  艿  菁
                                        法  官  陳  永  昌
右正本係照原本作成。
不得上訴。
中      華      民      國    九十二    年      三      月    二十四    日
                                        書記官  劉  美  垣


司法院資訊處製作；財團法人民間司法改革基金會備份。
